臺灣臺北地方法院刑事簡易判決　　　　 100年度簡字第3032號
聲　請　人　臺灣臺北地方法院檢察署檢察官
被　　　告　邱沛嫺
　　　　　　陳志成
上列被告等因違反公司法案件，經檢察官聲請簡易判決處刑（10
0 年度偵字第1115號），本院判決如下：
    主      文
邱沛嫺共同公司負責人，公司應收之股款，股東並未實際繳納，
而以申請文件表明收足，處有期徒刑肆月，如易科罰金，以新臺
幣壹仟元折算壹日，減為有期徒刑貳月，如易科罰金，以新臺幣
壹仟元折算壹日。
陳志成共同公司負責人，公司應收之股款，股東並未實際繳納，
而以申請文件表明收足，累犯，處有期徒刑伍月，如易科罰金，
以新臺幣壹仟元折算壹日，減為有期徒刑貳月又拾伍日，如易科
罰金，以新臺幣壹仟元折算壹日。
    事實及理由
一、邱沛嫺於民國95年11月間某日，應其真實姓名、年籍不詳之
    友人之邀，擔任臻寶企業有限公司（下稱「臻寶公司」）之
    人頭負責人，其雖無實際出資新臺幣（下同）100 萬元成立
    公司之真意，亦知悉並未在所謂「臻寶公司」任職，其任務
    僅是提供身分證件供設立公司之用及在所需文件上簽名，而
    預見該公司之設立過程僅為紙上作業，並未實際有出資者繳
    足股款，仍與其真實姓名、年籍不詳之朋友，真實姓名、年
    籍不詳之記帳業者，及余秀珍共同基於違反公司法、商業會
    計法、使公務員登載不實之犯意聯絡，由邱沛嫺提供身分證
    、健保卡予該名友人，再由該友人於95年11月間，委任不詳
    記帳業代辦臻寶公司資本額100 萬元之設立登記，由該不詳
    記帳向金主余秀珍（經檢察官另案起訴）短期借貸如附表編
    號1 開戶後存款所示金額，作為驗資之資金證明，再由邱沛
    嫺依指示於股東同意書、董事願任同意書上簽名，及至陽信
    商業銀行股份有限公司信義分行（下稱陽信銀行信義分行，
    址設臺北市○○區○○路4 段188 號），開設如附表所示臻
    寶公司、炬霖公司籌備處之活期存款帳戶，並由該不詳記帳
    業者將其開戶之上開公司籌備處存摺轉交余秀珍。余秀珍取
    得上開存摺後，隨即填寫提、存款單，於如附表編號1開戶
    後存款所示存款日期（即借款匯入日期）辦理資金轉帳手續
    ，自余秀珍所使用之黃秀鳳帳戶轉帳存入該公司籌備處帳戶
    後，旋將存摺帶回影印後，再交給該不詳記帳作為股款業經
    股東繳納之存款證明，並於如附表編號1資金轉出所示之日
    期（即借款匯出日期）將帳戶資金自該公司籌備處帳戶轉出
    至余秀珍所使用之黃秀鳳帳戶內，而未用於上開臻寶公司之
    經營，該不詳記帳業者取得上揭不實之存款證明後，即製作
    不實之臻寶公司存款100萬元之股東繳納現金股款明細表、
    資產負債表，再於各項會計報表上蓋用臻寶公司及負責人邱
    沛嫺印章後，交予不知情之會計師吳思儀在資本額查核報告
    書簽章，完成公司法第7條授權會計師查核簽證資本額之作
    業後，再由該不詳記帳業者填製上開公司設立登記申請書，
    而以上開存摺影本、資產負債表及公司查核報告書等申請文
    件，表明臻寶公司應收股款均已收足，向主管機關臺北市政
    府申請設立登記，使該管承辦公務員審查認為形式要件均已
    具備，而核准上開公司之設立登記，足以生損害於主管機關
    對於公司管理之正確性。
二、陳志成前因竊盜案件，經臺灣高等法院以91年度上易字第45
    1 號判處有期徒刑1 年6 月確定，又因違反臺灣地區與大陸
    地區人民關係條例案件，經臺灣板橋地方法院以92年度訴字
    第1355號判處有期徒刑4 月確定，上開2 罪經臺灣板橋地方
    法院以93年度聲字第1187號定應執行有期徒刑1 年8 月，其
    經入監執行後，於95年6 月19日因縮刑期滿執行完畢。詎其
    仍不知悔改，因於95年11月間某日，真實姓名、年籍不詳，
    綽號「謝先生」男子表示配合擔任炬霖企業有限公司（下稱
    「炬霖公司」）之人頭負責人，即提供其免費食宿及每天20
    0 元零用金花用，其雖無實際出資100 萬元成立公司之真意
    ，亦知悉並未在所謂「炬霖公司」任職，其任務僅是提供身
    分證件供設立公司之用、配合辦理開戶作業，及在所需文件
    上簽名，而預見該公司之設立程序僅為紙上作業，並未實際
    有出資者繳足股款，惟因貪圖上開好處，仍與「謝先生」、
    真實姓名、年籍不詳之記帳業者、余秀珍共同基於違反公司
    法、商業會計法、使公務員登載不實之犯意聯絡，由陳志成
    提供身分證、健保卡予「謝先生」，再由「謝先生」於95年
    11月間，委任不詳記帳業代辦臻寶公司資本額100 萬元之設
    立登記，由該不詳記帳業者向金主余秀珍（經檢察官另案起
    訴）短期借貸如附表編號2 開戶後存款所示金額，作為驗資
    之資金證明，再由陳志成依指示於股東同意書、董事願任同
    意書上簽名，及至陽信銀行信義分行，開設如附表編號2 所
    示炬霖公司籌備處之活期存款帳戶，並由該不詳記帳業者將
    該公司籌備處存摺轉交余秀珍。余秀珍取得上開存摺後，隨
    即填寫提、存款單，於如附表編號1 開戶後存款所示存款日
    期（即借款匯入日期）辦理資金轉帳手續，自余秀珍所使用
    之黃秀鳳帳戶分別轉帳存入該公司籌備處帳戶後，旋將存摺
    帶回影印後，再交給該不詳記帳作為股款業經股東繳納之存
    款證明，並於如附表編號2 資金轉出所示之日期（即借款匯
    出日期）將帳戶資金自該公司籌備處帳戶轉出至余秀珍所使
    用之黃秀鳳帳戶內，而未用於上開炬霖公司之經營，該不詳
    記帳業者取得上揭不實之存款證明後，即製作不實之炬霖公
    司存款100 萬元之股東繳納現金股款明細表、資產負債表，
    再於各項會計報表上蓋用炬霖公司及負責人陳志成印章後，
    交予不知情之會計師吳思儀在資本額查核報告書簽章，完成
    公司法第7 條授權會計師查核簽證資本額之作業後，再由該
    不詳記帳業者填製上開公司設立登記申請書，而以上開存摺
    影本、資產負債表及公司查核報告書等申請文件，表明炬霖
    公司應收股款均已收足，向主管機關臺北市政府申請設立登
    記，使該管承辦公務員審查認為形式要件均已具備，而核准
    上開公司之設立登記，足以生損害於主管機關對於公司管理
    之正確性。
三、訊據被告邱沛嫺、陳志成均坦承其等實際上並無出資100 萬
    元成立公司之真意，亦未實際任職於所謂「臻寶公司」、「
    炬霖公司」，僅是受他人之邀同意擔任上開公司之人頭負責
    人，而分別於前揭時間提供身分證件供辦理公司設立登記之
    用，並曾配合前往銀行開戶等事實，又查：
  (一)被告邱沛嫺之友人以被告邱沛嫺名義成立之臻寶公司，登記
    資本額為100 萬元，並以被告邱佩嫻為公司唯一股東，係交
    由不詳記帳業者向金主余秀珍辦理借資，再據此向臺北市政
    府申請公司設立登記等情節，並經證人即他案被告余秀珍於
    偵查中陳述甚明（見偵卷第64至66頁），且有臻寶公司之公
    司登記查詢資料、阪信商業銀行95年11月22日存、取款憑條
    、設立登記申請書、公司設立登記預查名稱申請表、公司設
    立登記資本查核報告書、資產負債表、臺北市政府府建商字
    第09585962200 號函文、95年11月22日股東同意書、董事願
    任同意書、被告邱沛嫺之身分證及健保卡影本、委託會計師
    辦理資本查核簽證書、會計師查核報告書、納諾多貿易公司
    股東繳納現金股款明細表、陽信銀行00000-000000-0號帳戶
    存摺影本等件在卷可資佐證（見他字卷第2 至19頁），是上
    開事實自堪以認定。
  (二)「謝先生」以被告陳志成名義成立之炬霖公司，登記資本額
    為100 萬元，並以被告陳志成為公司唯一股東，係交由不詳
    記帳業者向金主余秀珍辦理借資，再據此向臺北市政府申請
    公司設立登記等情節，亦經證人即同案被告余秀珍陳述甚明
    ，並有炬霖公司之公司登記查詢資料、陽信銀行95年11月29
    日存、取款憑條、臺北市政府95年12月7 日府建商字第0958
    6452800 號函文、設立登記申請書、公司設立登記預查名稱
    申請表、95年11月29日股東同意書、董事願任同意書、被告
    陳志成之身分證及健保卡影本、委託會計師辦理資本查核簽
    證書、公司設立登記資本查核報告書、資產負債表、股東繳
    納現金股款明細表、陽信銀行00000-000000-0號帳戶存摺影
    本等件在卷可資佐證（見他字卷第20至35頁）。是亦堪認此
    部分之事實。
  (三)被告邱沛嫺、陳志成雖均陳稱僅擔任登記負責人，分別係由
    真實姓名、年籍不詳之友人、「謝先生」辦理臻寶公司、炬
    霖公司設立登記事宜等語，然查被告邱沛嫺、陳志成既然分
    別同意出名擔任臻寶公司、炬霖公司之登記名義負責人，又
    簽署臻寶公司、炬霖公司股東同意書、董事願任同意書，及
    配合前往辦理該等公司籌備處帳戶之開戶手續，以作為設立
    登記股款繳納憑證之用，而其等對於沒有實際出資股款100
    萬元，及與所謂「臻寶公司」、「炬霖公司」毫無關係，任
    務僅是配合完成上開程序之事，均了然於心，又被告邱沛嫺
    、陳志成於案發當時分別已30歲、40多歲，均有正常智識程
    度及有相當社會經驗之成年人，當知悉需有真實出資才能成
    立公司之道理，且衡之常情，倘成立公司者有自己實際出資
    投入公司經營之意思，豈有邀請與自己不相干之人擔任負責
    人之理，被告邱沛嫺、陳志成均未出資，又無任何依據足以
    信賴另有實際股東會繳納股款，則被告邱沛嫺、陳志成於不
    詳身分之友人、「謝先生」當時以上開方式虛設公司之事實
    ，而未實際上有任何人出資之事實，均能預見而不得諉稱不
    知，則被告邱沛嫺、陳志成分別有與真實身分不詳之友人、
    「謝先生」及相關記帳業者、金主余秀珍共同為上開犯罪之
    犯意聯絡，甚為明確。
  (四)綜上，本案犯罪事實已臻明確，被告二人之犯行均已經證明
    ，應予依法論科。
四、論罪科刑部分：
  (一)按公司法第8 條規定：本法所稱公司負責人：在無限公司、
    兩合公司為執行業務或代表公司之股東；在有限公司、股份
    有限公司為董事。公司之經理人或清算人，股份有限公司之
    發起人、監察人、檢查人、重整人或重整監督人，在執行職
    務範圍內，亦為公司負責人。另商業會計法第4 條則規定：
    本法所定商業負責人之範圍，依公司法、商業登記法及其他
    法律有關之規定。是依上開規定，公司之經理人在執行職務
    範圍內，自為公司法規定之公司負責人。經查：被告邱沛嫺
    、陳志成分別為臻寶公司、炬霖公司之登記負責人，其二人
    分別為公司法所稱之公司負責人及商業會計法所稱之商業負
    責人無疑。又按資產負債表，係屬商業會計法第28條第1 項
    第1 款之財務報表；再公司之申請登記，主管機關僅需形式
    審查（最高法院96年度第5 次刑事庭會議決議可資參照) 。
  (二)是核被告邱沛嫺、陳志成各自所為如編號一、二之所示行為
    ，均係犯公司法第9 條第1 項前段之未繳納股款罪、商業會
    計法第71條第5 款之使財務報表發生不實之結果罪、刑法第
    214 條使公務員登載不實文書罪。被告邱沛嫺與真實身分不
    詳之友人、真實身分不詳之記帳業者、余秀珍就上開犯行，
    及被告陳志成與真實身分不詳之「謝先生」、真實身分不詳
    之記帳業者、余秀珍就上開犯行，分別有共同犯意聯絡及行
    為分擔，均應論以共同正犯（關於公司法第9 條第1 項、商
    業會計法第71條第5 款之部分，其他不具公司負責人或商業
    負責人身分之共犯，依刑法第28條、第31條第1 項之規定，
    仍應論以共同正犯）。又按公司負責人明知公司應收之股款
    ，股東並未實際繳納，而以申請文件表明收足，使公務員登
    載於職務上所掌之公文書，足以生損害於公眾或他人，所犯
    公司法第9 條第1 項前段及刑法第214 條兩罪，就行為人而
    言，僅有自然行為概念之一行為，且係基於一個意思決定為
    之，自應評價為一個犯罪行為。又刑法第214 條之罪係在保
    護一般公共信用，除行為人已為不實之申請外，尚待該管公
    務員將之登載於職務上所掌之公文書，始足成立；至於公司
    法第9 條第1 項前段之罪，係在防止虛設公司及防範經濟犯
    罪，只要行為人提出不實之申請，即足成立，不以該管公務
    員已登載於職務上所掌之公文書為必要，二者之犯罪構成要
    件並不相同，屬一行為觸犯數罪名之想像競合犯，應依刑法
    第55條之規定，從較重之公司法第9 條第1 項前段處斷（最
    高法院96年度第7 次刑事庭會議決議參照）；再按95年7 月
    1 日修正施行之刑法業刪除牽連犯之規定，所謂一行為之概
    念，原經評價為二以上之行為，且認為有牽連關係而依牽連
    犯規定從一重處斷者，於牽連犯廢除後，宜重新檢討而改評
    價為單一行為，始合乎社會之通念，故凡基於一個犯罪決意
    ，實行數個犯罪構成要件之行為，彼此實行行為完全同一，
    或大部分同一，甚或局部同一者，視個案情節，皆可能得以
    評價為一個犯罪行為而論以想像競合犯，因此刑法修正刪除
    牽連犯之規定後，於修正前原認屬於方法目的或原因結果之
    不同犯罪，其間果有實行之行為完全或局部同一之情形，應
    依想像競合犯論擬。本案被告二人分別與各該共犯所為上開
    未實際由股東繳納公司應收股款，而製作不實之資產負債表
    ，並以申請文件表明收足，使公務員登載於職務上所掌公文
    書等行為，分別係以一行為觸犯公司法第9 條第1 項前段、
    刑法第21 4條之罪，及商業會計法第71條第5 款，為想像競
    合犯，其等所犯公司法第9 條第1 項前段之未繳納股款罪、
    刑法第21 4條之使公務員登載不實罪、商業會計法第71條第
    5 款之利用不正方法致生不實罪，應從一重之未繳納股款罪
    處斷。
  (三)被告陳志成有編號二所示之前案，於95年6 月19日執行有期
    徒刑完畢，其於5 年內故意再犯本案有期徒刑以上之罪，為
    累犯，應依法加重其刑。爰審酌被告邱沛嫺、陳志成同意配
    合擔任人頭負責人，分別使真實姓名、年籍不詳之友人、「
    謝先生」得以上開虛偽方式設立公司，影響國家對於公司行
    號之監督管理，所為自屬非是，惟念及本案查無證據可認被
    告二人上開行為有重大危害社會經濟秩序之情事，是其惡性
    尚非重大，兼衡被告二人犯罪之動機、目的、手段、素行、
    生活狀況、智識程度、虛增或資本額多寡，及犯後坦承客觀
    事實之態度等一切情狀，分別量處如主文所示之刑，並諭知
    如主文所示之易科罰金折算標準。又被告二人所為本案犯行
    ，犯罪時間在96年4 月24日之減刑基準日以前，且所犯之罪
    核與中華民國九十六年罪犯減刑條例第2 條第1 項之規定相
    符，復無同條例第3 條限制減刑之除外情形，是應依中華民
    國九十六年罪犯減刑條例第2 條第1 項第3 款之規定，減其
    等上開宣告刑期2 分之1 ，並就被告二人上開減得之刑，均
    諭知如主文所示之易科罰金折算標準。
五、據上論斷，依刑事訴訟法第449 條第1 項、第3 項、第450
    條第1 項，公司法第9 條第1 項，商業會計法第71條第5 款
    ，刑法第11條前段、第28條、第31條第1 項、第214 條、第
    55條、第47條第1 項、第41條第1 項前段，刑法施行法第1
    條之1 ，中華民國九十六年罪犯減刑條例第2 條第1 項第3
    款、第7 條，逕以簡易判決如主文所示之刑。
中    華    民    國   100    年    8     月    30    日
                  刑事第十八庭  法  官  陳思帆
上正本證明與原本無異。
如不服本判決應於收受送達後10日內向本院提出上訴書狀，並應
敘述具體理由；其未敘述上訴理由者，應於上訴期間屆滿後20日
內向本院補提理由書（均須按他造當事人之人數附繕本）「切勿
逕送上級法院」。告訴人或被害人如對於本判決不服者，應具備
理由請求檢察官上訴，其上訴期間之計算係以檢察官收受判決正
本之日期為準。
                                書記官   林素霜
中    華    民    國   100    年    8     月    30    日
附錄本案論罪科刑法條全文
公司法第9 條
公司應收之股款，股東並未實際繳納，而以申請文件表明收足，
或股東雖已繳納而於登記後將股款發還股東，或任由股東收回者
，公司負責人各處5 年以下有期徒刑、拘役或科或併科新臺幣50
萬元以上250 萬元以下罰金。
有前項情事時，公司負責人應與各該股東連帶賠償公司或第三人
因此所受之損害。
第1 項裁判確定後，由檢察機關通知中央主管機關撤銷或廢止其
登記。但裁判確定前，已為補正或經主管機關限期補正已補正者
，不在此限。
公司之設立或其他登記事項有偽造、變造文書，經裁判確定後，
由檢察機關通知中央主管機關撤銷或廢止其登記。
商業會計法第71條
商業負責人、主辦及經辦會計人員或依法受託代他人處理會計事
務之人員有下列情事之一者，處5 年以下有期徒刑、拘役或科或
併科新臺幣60萬元以下罰金：
一、以明知為不實之事項，而填製會計憑證或記入帳冊。
二、故意使應保存之會計憑證、會計帳簿報表滅失毀損。
三、偽造或變造會計憑證、會計帳簿報表內容或毀損其頁數。
四、故意遺漏會計事項不為記錄，致使財務報表發生不實之結果
    。
五、其他利用不正當方法，致使會計事項或財務報表發生不實之
    結果。
中華民國刑法第214條
明知為不實之事項，而使公務員登載於職務上所掌之公文書，足
以生損害於公眾或他人者，處3 年以下有期徒刑、拘役或5 百元
以下罰金。
附表：
┌──┬──────────┬─────────┬──────┬──────┬──────┐
│編號│公司名稱            │銀行帳號          │開戶後存款  │資金轉出    │簽證會計師  │
├──┼──────────┼─────────┼──────┼──────┼──────┤
│ 1  │臻寶企業有限公司    │陽信銀行信義分行  │95.11.22轉入│95.11.24轉出│吳思儀      │
│    │負責人邱沛嫺        │00000-000000-0    │100萬元     │100萬元     │（設立）    │
├──┼──────────┼─────────┼──────┼──────┼──────┤
│ 2  │炬霖企業有限公司    │陽信銀行信義分行  │95.11.29轉入│95.12.01轉出│吳思儀      │
│    │負責人陳志成        │00000-000000-0    │100萬元     │98萬元      │（設立）    │
│    │                    │                  │            │95.12.04轉出│            │
│    │                    │                  │            │2萬元       │            │
└──┴──────────┴─────────┴──────┴──────┴──────┘